臺灣高等法院刑事判決
109年度上易字第2429號
上  訴  人  臺灣桃園地方檢察署檢察官
被      告  田銘成


上列上訴人因被告違反毒品危害防制條例案件，不服臺灣桃園地
方法院109年度易字第1062號，中華民國109年10月30日第一審判
決（聲請簡易判決處刑案號：臺灣桃園地方檢察署108年度毒偵
字第5601號），提起上訴，本院判決如下：
    主  文
上訴駁回。
    理  由
一、聲請簡易判決處刑書意旨略以：被告田銘成基於施用第二級
    毒品海洛因之犯意，於民國108年9月26日晚間11時35分為警
    採尿回溯96小時內某時，在臺灣地區不詳地點，施用第二級
    毒品甲基安非他命1次，因認被告涉犯毒品危害防制條例第1
    0條第2項之施用第二級毒品罪嫌等語。
二、上訴意旨略以：
  ㈠按毒品危害防制條例94年4月30日修法後，對於進入司法程序
    之戒癮治療方式，採取「觀察、勒戒或強制戒治」及「附命
    緩起訴」雙軌制，其目的在給予施用毒品者戒毒自新機會。
    被告既同意參加戒癮治療，而由檢察官採行「附命緩起訴」
    方式，則「附命緩起訴」經撤銷，自不能再採「觀察勒戒或
    強制戒治」方式，重啟處遇程序。是該條例第24條乃一般刑
    事訴訟程序之例外規定，屬刑事訴訟法第1條第1項規定之「
    其他法律所定之訴訟程序」。該條第2項規定「前項(第1項)
    緩起訴處分經撤銷者，檢察官應依法追訴」，已明示施用毒
    品案件於撤銷緩起訴處分後之法律效果為「依法追訴」，此
    乃因被告事實上已接受等同「觀察、勒戒」之處遇，惟其未
    能履行該條件，自應於撤銷緩起訴處分後就前案依法起訴，
    而無再次聲請法原裁定觀察、勒戒之必要。又「附命緩起訴
    」後，5年內再犯施用毒品罪，因其事實上已接受等同「觀
    察、勒戒」處遇，顯見再犯率甚高，原規劃之制度功能已無
    法發揮成效，自得依109年1月15日修正公布之毒品危害防制
    條例第23條第2項或修正公布前第24條第2項規定之相同法理
    ，逕行提起公訴，無再依毒品危害防制條例第20條第1項重
    為聲請觀察、勒戒必要。否則若被告心存僥倖，有意避險，
    選擇對其較有利之戒癮治療，如有再犯，又可規避直接起訴
    之規定，自與法律規範目的有悖。且毒品危害防制條例第24
    條尚未施行，是該次修正理由說明觀察勒戒與附戒癮治療緩
    起訴處分為不同類型之處遇，故撤銷緩起訴處分後，仍有觀
    察勒戒及強制戒治制度之適用，因該規定尚未施行，即非現
    行有效之規定，難以適用於本案。
  ㈡被告既曾因施用毒品經附命戒癮治療之緩起訴處分確定，於
    緩起訴期間內再犯本件施用第二級毒品犯行，在被告未完成
    戒癮治療之情況下，應以被告「最後接受戒癮治療日」起算
    該3年內再犯之期間，而非原審判決所採之「戒癮治療完成
    日」。據此被告顯係在「3年」內再犯本案，依現行有效之
    毒品危害防制條例第24條，應由檢察官逕行起訴，始為適法
    ，原判決認事用法尚嫌未洽，請求撤銷原判決，更為適法判
    決云云。 
三、按起訴之程式違背規定者，應諭知不受理之判決，並得不經
    言詞辯論為之，刑事訴訟法第303條第1款、第307條分別定
    有明文。又施用第一、二級毒品為犯罪行為，毒品危害防制
    條例第10條設有處罰規定，施用第一、二級毒品者，本應科
    以刑罰。惟毒品危害防制條例於87年修訂施行後，對於施用
    毒品者肯認具有「病患性犯人」之特質，基於刑事政策，對
    合於一定條件之施用者，依同條例第20條之規定，施以觀察
    、勒戒及強制戒治之保安處分，嗣於97年4月30日修正公布
    第24條，同年10月30日施行後，對於犯施用第一、二級毒品
    罪者，進入司法程序之戒癮治療方式，係採取第20條第1項
    、第2項規定「觀察、勒戒或強制戒治」及第24條第1 項所
    定「附命完成戒癮治療之緩起訴處分」（下稱「附命緩起訴
    」）雙軌制。該條例於109年1月15日又修正公布第20條第3
    項及第23條第2項，同年7月15日施行，依同條例第35條之1
    第1、2款規定，犯第10條之罪者，不論其行為係在新法施行
    生效前或施行生效後所為，均應依新法規定處理。而依修正
    之同條例第20條第3項規定，犯第10條之罪於觀察、勒戒或
    強制戒治執行完畢釋放後，3年後再犯者，適用同條第1、2
    項（即應先觀察勒戒或強制戒治）之規定。法條規定既以「
    觀察、勒戒或強制戒治執行完畢釋放」作為起算之基準時點
    ，若觀察、勒戒等處遇尚未執行完畢，即無從起算該「3年
    」期間。而過去實務雖以「附命緩起訴」後，5年內（新法
    修正為3年）再犯施用第一、二級毒品者，因事實上已接受
    等同「觀察、勒戒」處遇，依毒品危害防制條例第23條第2
    項之相同法理，逕行提起公訴，無重為觀察、勒戒必要（最
    高法院104年度第2次刑事庭會議）。但行為人雖經檢察官為
    「附命緩起訴」，若未完成戒癮治療，即難與已接受「觀察
    、勒戒或強制戒治『執行完畢』」之處遇等同視之，應以經「
    附命緩起訴」並完成戒癮治療後，而非以「附命緩起訴」確
    定之日，起算該「5年」內再犯之期間（最高法院109年度台
    非字第76、77號判決意旨參照）。再按修正後毒品危害防制
    條例第23條第2項係以「觀察、勒戒或強制戒治執行完畢釋
    放後，3年內再犯」為其追訴條件，倘行為人前未曾接受觀
    察、勒戒等處遇，自無從適用該規定予以處罰追訴（最高法
    院109年度台上大字第3536號裁定意旨可資參照）。
四、經查，被告前因施用毒品案件，經臺灣桃園地方檢察署檢察
    官以108年度毒偵字第1176號為附命戒癮治療之緩起訴處分
    ，緩起訴期間自108年6月24日起至109年11月23日止，嗣於1
    09年11月2日因履行完成而結案，有本院被告前案紀錄表在
    卷可佐。是本案檢察官認為被告施用第二級毒品之時點（即
    108年9月26日晚間11時35分為警採尿回溯96小時內某時），
    被告尚未完成戒癮治療處遇，故不能認已接受過等同「觀察
    、勒戒或強制戒治『執行完畢』」釋放之處遇，揆諸前揭說明
    ，其即不符合毒品危害防制條例第23條第2項所規定「觀察
    、勒戒或強制戒治執行完畢釋放後，3年內再犯」之追訴條
    件，故不得依該條例第23條第2項規定逕行追訴處罰。原審
    同此見解，以本案起訴程序違背規定，依刑事訴訟法第303
    條第1款、第307條規定為公訴不受理之判決，核無違誤。檢
    察官仍執前詞提起上訴，為無理由，爰不經言詞辯論，逕行
    駁回其上訴。
據上論斷，應依刑事訴訟法第368條、第372條，判決如主文。　
中　　華　　民　　國　　110 　年　　1 　　月　　14　　日
                  刑事第十七庭  審判長法　官 鄭水銓
                                      法　官 沈君玲
                                      法　官 李世華
以上正本證明與原本無異。
不得上訴。
                                      書記官 莊佳鈴
中　　華　　民　　國　　110 　年　　1 　　月　　15　　日